【裁判字號】    93,重訴,118
【裁判日期】    950822
【裁判案由】    分割共有物
【裁判全文】
臺灣嘉義地方法院民事判決             93年度重訴字第118號
原      告  辛○○
訴訟代理人  唐淑民律師
            己○○
複 代理 人  楊瓊雅律師
被      告  甲○○○
訴訟代理人  乙○○
被      告  寅○○
訴訟代理人  何永福律師
複 代理 人  丑○○
被      告  卯○○
            辰○○
訴訟代理人  未○○
被      告  巳○○
            庚○○
訴訟代理人  午○○
被      告  子○○
上5人共同
訴訟代理人  湯光民律師
上5人共同
複 代理 人  癸○○
上3人共同
訴訟代理人  戊○○
被      告  丙○○
            丁○○
            壬○○○
上列當事人間分割共有物事件，於中華民國95年8月8日言詞辯論
終結，本院判決如下：
    主  文
兩造共有坐落嘉義市○路○段五六八之二地號、地目旱、面積一
六二０平方公尺土地，及同段五六八之四地號、地目建、面積六
六三平方公尺土地，及同段五六八之七地號、地目旱、面積二一
三六平方公尺土地，合併分割如嘉義市地政事務所民國九十四年
十二月二十一日複丈之成果圖（附件一）所示，即：編號甲1部
分面積三四七平方公尺、編號甲2部分面積五六八平方公尺及編
號甲3部分面積四二０平方公尺，分歸原告辛○○取得；編號乙1
部分面積八一平方公尺及編號乙2部分面積二三三平方公尺，分
歸被告壬○○○取得；編號丙1部分面積六七平方公尺及編號丙2
部分面積一九五平方公尺，分歸被告丁○○、丙○○共同取得，
並按原應有部分比例保持共有；編號丁1部分面積二０八平方公
尺及編號丁2部分面積六一一平方公尺，分歸被告庚○○取得；
編號戊部分面積八一０平方公尺、編號己部分面積一四一平方公
尺及編號庚部分面積一四一平方公尺，分歸被告甲○○○、巳○○、子○○、卯○○及辰○○共同取得，並按原應有部分比例保
持共有；編號辛1部分面積一四一平方公尺及編號辛2部分面積四
０三平方公尺，分歸被告寅○○取得。
除上開分割方法外，兩造應依華聲企業發展鑑定公司民國九十五
年四月二十六日（95）南文字第12679號鑑定報告書內所附方案
一各地共有人應付受補金額配賦表（附件二）所載之金額相互為
補償（即由表內所載為應付人之共有人提出該表所載之應付部分
金額補償表內所載為受補人之各共有人）。
訴訟費用由兩造按附表所載之原應有部分比例負擔。
    事  實  及  理  由
甲、程序方面：
    被告丙○○及丁○○經合法通知，未於言詞辯論期日到場，
    核無民事訴訟法第386條所列各款情形，爰依原告之聲請由
    其一造辯論而為判決，合先敘明。
乙：實體方面：
一、原告起訴主張：
（一）緣兩造共有坐落嘉義市○路○段568之2號、地目旱、面積
      1620平方公尺，同段568之4號、地目建、面積663平方公
      尺，及同段568之7號、地目旱、面積2136平方公尺之三筆
      土地（下稱系爭土地），原告應有部分10000分之3053，
      被告甲○○○應有部分8分之1，寅○○應有部分8分之1，
      卯○○應有部分40分之1，辰○○應有部分40分之1，巳○○應有部分40分之1，子○○應有部分40分之2，庚○○應
      有部分10000分之1873，丁○○應有部分10000分之337，
      丙○○應有部分10000分264，壬○○○應有部分10000分
      之723。而本件系爭土地並無不能分割之情形，亦無不能
      分割之協議，惟因兩造無法達成分割協議，原告不得已訴
      請法院裁判分割。
（二）查系爭3筆土地因政府開闢南京路而分為兩半部，且568之
      2號、568之7號二筆土地之地目雖仍為旱地，但都市計畫
      早已編為住宅區，而三筆土地之地目雖有「建」、「旱」
      之不同，然皆已劃歸為建地，全可作為建築房屋使用，若
      一再拘泥地目之形式而拒絕合併分割，將無法發揮地利，
      促進週邊土地之繁榮發展；另本案共有人對於系爭三筆土
      地之應有部分均為相同，本案確有訴請合併分割之訴訟利
      益。
（三）同意被告庚○○所提出如附件一之分割方案。
（四）查被告甲○○○等五人新提出之分割方案，有許多令人費
      解之處：
   1、嘉義市○路○段568之12地號之土地，雖然是計畫道路，
      但目前尚未開放通行，何時開放通行亦不得所知，所以己
      2、己3、己4、庚1之土地，根本無出路，原告不知被告等
      人將此區塊畫成這樣的用意何在？況且，若將此分割方案
      送鑑價（鑑價機構係以現在土地位置、交通便利等等為鑑
      價考量，並不及於未來情形），因為己2、己3、己4、庚1
      現在根本無出路，所以此部分土地之鑑價結果必然價格低
      廉，無法正確反應現實土地價格，對於其他共有人極為不
      公平。
   2、被告子○○等人抗辯若分得他們住宅所在位置，會造成他
      們無出路可通行，但是依此方案來看，被告等人要求分得
      己1、己2、己3、己4、庚1位置土地，才是名符其實的無
      出路可通行。
二、被告則以：
（一）被告寅○○部分：
   1、應依每一共有人所持有之應有部分，將面臨民生南路之店
      面面積比例分配。
   2、對於「國聲企業發展鑑定顧問有限公司」（以下均稱鑑定
      機關）之報告書，表示意見如下：
 （1）鑑定機關將鑑定單價區分為「角邊價一區○○○路線價位
      區」、「角邊價二區○○○巷道價一區」等八種價位，其
      區分標準並無依據，且忽略每位共有人其所分配之位置，
      均為一整塊，並就一整塊做整體運用，鑑定機關將一整塊
      分成二種甚至三種價位，顯屬不當。
 （2）「巷道減成區」有面臨八米計畫道路，然鑑定機關為列入
      鑑價因素。
 （3）裏地價一區及裏地價二區均面臨十米私設道路，原鑑定機
      關亦未列入鑑價因素。
（二）被告甲○○○、卯○○、辰○○、巳○○、子○○部分：
   1、被告庚○○等人所提之分割方案（即94年12月21日799號
      複丈成果圖）無法進行合併分割：按「共有物如為數宗不
      同地號之土地，其共有人如非以成立一共有關係之意思而
      共有數宗土地時，應認其共有關係分別存在於每宗土地上
      ，除經全體共有人同意外，法院為分割時，尚不能任意予
      以合併為一共有物，視作一所有權而予分割，此乃一物一
      權原則之當然解釋（90台上字第1594判決）參照。今被告
      庚○○等人所提之分割方案將被告甲○○○、卯○○、辰
      ○○、巳○○、子○○於568之2土地之應有部分完全被排
      除，並將該排除之持分分配於568之7、568之4二土地上，
      如此分割顯然係將568之2土地與568之7、568之4二土地進
      行合併分割，但568之2土地則因隔南京路而與568之7、
      568 之4二土地分離，雖然系爭三筆土地之共有人人數及
      持分均相同，惟依上開實務見解，仍不能將系爭三塊土地
      予以合併分割。
   2、原告之分割方案（即如卷附94年8月5日複丈成果圖）將造
      成被告甲○○○等5人分得之庚部分面積狹長且呈現三角
      形：查系爭568之7土地西側面臨20米之民生南路，故被告
      甲○○○等五人將568之7西側土地依共有人分得面積之多
      寡及分割後形狀之完整性，由北至南分別劃分為丁1、庚
      、乙1、甲1四筆土地，因原告甲1面積乃此四筆土地中最
      大，故將之分配於最南邊，使四筆土地能保持形狀完整，
      有利土地使用；然原告之分割方案卻將被告甲○○○等五
      人分得之庚部分土地分配於最南側，而庚部分面積較小，
      如分配於最南側，將使分割後之庚部分土地呈現狹長、三
      角形之不規則狀，實有害土地之利用。今被告庚○○所提
      之分割方案仿效原告，故亦有同樣上開問題。
   3、被告等5人原主張分割方案（即94年8月5日複丈成果圖）
      ，係將戊土地由被告甲○○○等五人保持共有，己土地由
      被告辰○○、巳○○二人保持共有，庚土地由被告甲○○○一人單獨所有。但查被告庚○○等人所提之分割方案（
      即94年12月21日複丈成果圖）將其分得之丁2土地分配於
      568 之7土地之最東側，將使被告甲○○○等五人分得之
      戊土地分配於其丁2之西側，導致戊土地僅面臨北邊有馬
      路，日後被告甲○○○等五人再為分割時，僅能選擇以縱
      向為分割線之方式進行分割，如此勢必五塊土地呈現南北
      狹長之畸零地，不利土地開發使用，故被告甲○○○等五
      人主張將戊土地分配於568之7土地之最東側，因東側土地
      面臨十字路口，不論北側或東側均可對外聯絡，且戊土地
      係南北長、東西寬，再為分割成五份時，將可依東西向為
      分割線進行分割，分割後之五塊土地均面臨東側馬路，且
      形狀完整，甚有利土地開發。且為避免日後定當再分割該
      戊土地之麻煩，求經濟效益，被告甲○○○等5人均表示
      ，對戊土地不再繼續保持共有。
   4、為兼顧大多數共有人之意見，被告甲○○○等5人提出之
      最新分割方案除與被告庚○○之意思不同外，大多與其他
      共有人主張相同。且原告主張將甲3分配於568之2土地東
      側、甲1分配於568之7土地西南側，故被告甲○○○等5人
      所提出之最新分割方案尊重原告意思，與之相同。
   5、又被告庚○○所提之分割方案將被告甲○○○等5人在己
      、庚、戊土地保持共有，為被告甲○○○等5人除己、庚
      土地不願意保持共有外，更於最新分割方案表示戊土地不
      欲共有，並請求分別分配於己1、己2、己3、己4、庚1五
      塊土地，故被告庚○○之分割方案將戊、己、庚部分土地
      歸由被告甲○○○等5人保持共有一事，顯然與分割共有
      物是以消滅共有關係為目的不符。
   6、另被告子○○之木造房屋雖處於丁2土地上，惟該房屋業
      已無利用價值，被告早有意將之拆除，如日後鈞院將丁2
      土地判由其他共有人所有，則被告當於判決確定後二個星
      期內自行拆除該木屋，否則願意無條件賠償本件土地共有
      人每人新臺幣1000萬元之違約金賠償。
（三）被告庚○○部分：提出分割方案如附件一所示。
（四）被告壬○○○、丙○○及丁○○部分：均同意被告庚○○
      所提出之分割方案。
三、按各共有人除因物之使用目的不能分割，或契約定有不分割
    之期限者外，得隨時請求分割共有物，又共有物分割之方法
    ，不能協議決定者，法院得因任何共有人之聲請，命為原物
    或變價之分配，民法第823條第1項前段、第824條第2項分別
    定有明文。又按分割共有物之訴，係就同一共有關係之公有
    物，予以分割，使共有人就共有物之一部分單獨取得所有權
    之形成訴訟。原則上固須數共有物依其性質及其共有人與應
    有部分均相同，並經共有人全體同意始得為合併分割（最高
    法院85年度台上字第2483號判決意旨採之）。查系爭3筆土
    地之土地使用分區皆為住宅區，且共有人及應有部分均相同
    ，有系爭土地之嘉義市政府都市計畫土地使用分區證明書1
    份及系爭土地之土地登記謄本3份在卷可考，而各系爭土地
    共有人間均無不分割之特約，亦無因物之使用目的不能分割
    之情形，惟無法達成協議分割，則原告據以主張就系爭3筆
    土地合併分割，並為各共有人全體同意（詳見本院93年12月
    14 日準備程序筆錄），於法即無不合，應予准許；茲應審
    究者，厥為如何分割始為適當。
四、茲查，系爭3筆土地之現狀如下：
（一）系爭3筆土地均左鄰寬20米之嘉義市○○○路，中以寬10
      米之嘉義市○○路為界，將系爭568之2地號土地與相互毗
      鄰之系爭568之4及568之7地號土地分為南北二部分，形狀
      均近似梯形，皆呈西北、東南走向，地勢平坦。
（二）系爭568之2地號土地上，建有面積各為94、3、25及10平
      方公尺之木造機車行、磚造廁所、鐵骨造倉庫及木造鴿舍
      ，由被告寅○○使用，其餘部分則為空地。
（三）系爭568之4及568之7地號土地上，建有面積各為84及18平
      方公尺之木造住房及木造倉庫，由被告子○○使用，其餘
      部分則為空地。
（四）上開各情，業經本院至現場勘驗明確，有勘驗筆錄、現場
      略圖及嘉義市地政事務所94年1月24日之複丈成果圖在卷
      足憑，並有現場照片附卷可稽，堪信為真正。
五、本件之分割方法，經本院審酌後，認以被告庚○○所提出如
    附件一之分割方案為可採，茲析述如下：
（一）本件兩造爭執最甚者，厥為面臨嘉義市○○○路土地部分
      ，因該部分面臨20米道路，可作為店面使用，價值較高，
      而本分割方案面臨民生南路之土地有：編號甲1、乙1、丙
      1、丁1、己、庚、辛1部分土地，面積共計1126平方公尺
      （347+81+67+208+141+141+141=1126），編號甲1部分土
      地由原告辛○○取得（1126/10000x3053=343.8，括號內
      為該共有人依其應有部分比例應分得面積，小數點以下四
      捨五入，下同），編號乙1部分土地由被告壬○○○取得
      （1126/10000x723=81.4），編號丙1部分土地由被告丁○○、丙○○共同取得（1126/10000x〔337+264〕=67.7）
      ，編號丁1部分土地由被告庚○○取得（
      1126/10000x1873= 210.9），編號己、庚部分土地由被告
      甲○○○、巳○○、子○○、卯○○及辰○○共同取得（
      甲○○○部分1126 /8=140.8，巳○○部分1126/40=28.2
      ，子○○部分1126 /40x2=56.3，卯○○部分
      1126/40=28.2，辰○○部分1126/40=28.2，共計281.7）
      ，編號辛1部分由被告寅○○取得（1126/8=140.8），是
      經本院核算，以上面臨民生南路可供建築店面使用之各編
      號土地，均依各共有人之應有部分比例平均分配，甚為公
      平。
（二）本案分割係按共有人現有建物位置而為分割，符合共有人
      寅○○、子○○保留現狀之要求（詳見被告寅○○94 年3
      月22日庭提書狀、本院94年1月7日勘驗筆錄），將來分割
      後按現況使用，可以避免拆除房屋，節省時間、有益社會
      經濟及共有人居住之安定，影響最小。
（三）此方案為原告、被告壬○○○、丙○○及丁○○表示同意
      ，並有其等提出之同意書4份附卷可憑；被告寅○○則同
      意94年8月5日之分割方案（詳見本院94年11月22日準備程
      序筆錄及卷附之嘉義市地政事務所94年8月5日複丈成果圖
      ），其於該圖所分得之辛1、辛2部分位置及面積均與本分
      割方案完全相同。
（四）按法院裁判分割共有物，除應斟酌各共有人之利害關係，
      及共有物之性質外，尚應斟酌共有物之價格，倘共有人中
      有不能按其應有部分受分配，或所受分配之不動產，其價
      格不相當時，法院非不得命以金錢補償之。最高法院著有
      57年度台上字第2117號判例足供參照。又以原物為分配時
      ，如共有人中有不能按其應有部分受分配者，得以金錢補
      償之，民法第824條第3項定有明文。又共有物之原物分割
      ，依民法第825條規定觀之，係各共有人就存在於共有物
      全部之應有部分互相移轉，使各共有人取得各自所分得部
      分之單獨所有權。故原物分割而應以金錢為補償者，倘分
      得價值較高及分得價值較低之共有人均為多數時，該每一
      分得價值較高之共有人即應就其補償金額對於分得價值較
      低之共有人全體為補償，並依各該短少部分之比例，定其
      給付金額，方符共有物原物分割為共有物應有部分互相移
      轉之本旨，並經最高法院著有85年台上字第2676號判例可
      資參照。如附件一所示之分割方案，為遷就土地利用之經
      濟價值及其上房屋現況，各共有人固然均得以應有部分十
      足分割，然各共有人分得土地之形狀、面臨道路之位置、
      面寬均不相同。準此，兩造各自所分得土地之經濟效益及
      其價值既有差別，即有無法按其應有部分受分配情形，揆
      諸上開說明，自有以金錢補償之必要。
（五）又本院囑託華聲企業發展鑑定顧問有限公司華聲科技不動
      產估價師聯合事務所鑑價結果，鑑定人參酌鄰近土地價值
      ，並審酌里鄰環境、交通情況、公共設施、發展潛力、面
      積大小、地形地勢、臨路之寬度、深度、情況，及使用效
      益等影響價格之因素，逐筆試算本判決如附件一所示之分
      割方案之各土地價值（詳見附件二）乙節，有該事務所95
      年4月26日（95）南文字第12679號鑑定報告書在卷可參。
      茲查，上開鑑定人據以鑑定之參酌數據明確，其鑑定亦無
      何違反技術法規或與經驗法則相違背之情事等其他一切情
      狀，堪認上開鑑定結果可資採憑。被告寅○○僅空言泛指
      鑑定報告書鑑定基準分價不當，並將未來無可確定是否開
      放通行之計畫道路等因素列入價格考量云云，顯無足採。
（六）綜上，本院審酌兩造之利益及注意各取得部分之經濟效益
      ，並兼顧系爭土地建地性質之社會利益，基於公平原則，
      以本判決附件一所示之方法予以分割。並就各共有人分得
      之土地，其價格差異，應如何命分得價格高之土地共有人
      以金錢補償分得價格低之土地共有人，方屬公平乙節，及
      原物分割而應以金錢為補償者，倘分得價值較高及分得價
      值較低之共有人均為多數時，該每一分得價值較高之共有
      人即應就其補償金額對於分得價值較低之共有人全體為補
      償，並依各該短少部分之比例，定其給付金額，因認各共
      有人間應提出補償及應受補償之人與金額如附件二之各地
      共有人應付受補金額配賦表所示。
六、末按，未於準備程序主張之事項，除該事項為法院應依職權
    調查或不甚延滯訴訟，或因不可歸責於當事人之事由不能於
    準備程序提出，或依其他情形顯失公平者外，於準備程序後
    行言詞辯論時，不得主張之，民事訴訟法第276條第1項定有
    明文。被告甲○○○、卯○○、辰○○、巳○○及子○○原
    均表示願按應有部分比例保持共有，有其等提出之歷次陳報
    狀及分割方案圖附卷可稽，嗣於95年5月9日方再提出分割方
    案，表示不願保持共有，且無不可歸責於其等之事由不能於
    準備程序提出或顯失公平之情形，而其分割方案仍須送請鑑
    價，顯然延滯訴訟，是不應准許其主張，附此敘明。
七、又「因共有物分割、經界或其他性質上類似之事件涉訟，由
    敗訴當事人負擔訴訟費用顯失公平者，法院得酌量情形，命
    勝訴之當事人負擔其一部。」民事訴訟法第80條之1定有明
    文。本件分割，惟因分割方法兩造無法達成協議，本院認由
    敗訴當事人負擔全部訴訟費用顯失公平，爰命本件訴訟費用
    應由兩造按其等就系爭土地應有部分之比例（如附表所示）
    負擔。
八、本件事證已臻明確，兩造其餘攻擊防禦方法及證據資料，核
    與本件判決結果不生影響，不予一一論述，併予敘明。
九、結論：依民事訴訟法第385條第1項前段、第80條之1、第85
    條第1項但書，判決如主文。
中    華    民    國    95    年    8     月    22    日
                  民事第一庭法  官  陳俞婷
以上正本係照原本作成。
如對本判決上訴須於判決送達後20日內向本院提出上訴狀。
中    華    民    國    95    年    8     月    30    日
                            書記官  林美足
附表
      ┌──────┬───────┐
      │共有人      │  應有部分    │
      ├──────┼───────┤
      │甲○○○    │  1/8         │
      ├──────┼───────┤
      │寅○○      │  1/8         │
      ├──────┼───────┤
      │卯○○      │  1/40        │
      ├──────┼───────┤
      │辰○○      │  1/40        │
      ├──────┼───────┤
      │巳○○      │  1/40        │
      ├──────┼───────┤
      │庚○○      │  1873/10000  │
      ├──────┼───────┤
      │子○○      │  2/40        │
      ├──────┼───────┤
      │辛○○      │  3053/10000  │
      ├──────┼───────┤
      │丁○○      │  337/10000   │
      ├──────┼───────┤
      │丙○○      │  264/10000   │
      ├──────┼───────┤
      │壬○○○    │  723/10000   │
      └──────┴───────┘


司法院資訊處製作；財團法人民間司法改革基金會備份。
